---
title: "Perfil dos jovens de 15 a 17 anos assassinados em Minas Gerais no ano de 2013"
subtitle: "Estudo via Regressão Logística"
author: "Fernando de Souza Bastos"
date: "11 de setembro de 2016"
fontsize: "12pt"
output:
  html_document:
    fig_caption: yes
    force_captions: yes
    highlight: pygments
    toc: yes
    #Sumário flutuante
    #toc_float: true
    #numerar seções
    number_sections: true
    #Mostrar ou esconder os códigos (show ou hide)
    code_folding: hide
    #Diversos modelos de documentos ver outros em http://bootswatch.com/
    theme: united
bibliography: referencia.bib    
---

```{r setup, include=FALSE}
require(knitr)
require(kfigr)
knitr::opts_chunk$set(echo = TRUE,fig.align = "center",message=FALSE, warning=FALSE)
```

#Introdução
<p style="text-align: justify;">
De acordo com @da2015mapa, diversos estudos têm apontado para a existência de um crescimento real da violência no Brasil, em particular das mortes por homicídios, desde o final da década de 1970. As regiões geográficas e seus respectivos municípios, principalmente as grandes cidades, apresentam um aumento na mortalidade por causas externas a partir da década de 1990. 
</p>
<p style="text-align: justify;">
Neste contexto, diversas são as notícias de violência cometida pelos jovens e contra os jovens no país, principalmente na faixa de 15 a 19 anos. De acordo com 
@zeroum e @Jacobo, o Brasil ocupa o terceiro lugar em relação a 85 países no ranking de mortes de adolescentes de 15 a 19 anos, perdendo apenas para México e El Salvador. São 54,9 mortes a cada 100 mil jovens. Na faixa de 16 e 17 anos, a taxa de mortalidade ficou em 54,1 homicídios por 100 mil adolescentes em 2013, um aumento de 2,7% em relação a 2012 e de 38,3% na década.
</p>
<p style="text-align: justify;">
De acordo com @Jacobo, o homicídio é uma das principais causas de mortes de adolecentes de 16 a 17 anos no país e quando se faz uma análise dos dados de Minas Gerais do sistema de mortalidade do Datasus, conforme `r figr("fig1", TRUE, type="Figura")` é possível notar que o maior número de assassinatos ocorre aos 17 anos de idade. Neste sentido, o presente trabalho tem a finalidade de caracterizar o perfil quanto a estado civil, escolaridade, sexo, raça/cor e idade (15 a 17 anos) dos jovens que morreram assassinados no estado de Minas Gerais no ano de 2013.
</p>
#Material e Métodos


<p style="text-align: justify;">
A informação de mortalidade é uma das mais importantes na área da saúde, pois o óbito é um evento único e seu registro obrigatório. No Brasil, o Ministério da
Saúde através da Fundação Nacional de Saúde e do Datasus são responsáveis por divulgar os dados de mortalidade do país por meio do sistema de informação da mortalidade (SIM). 
</p>
<p style="text-align: justify;">
A fonte de informação primária da base de dados são os atestados de óbito emitidos pelos cartórios civis. Esta base contém informações sobre a data do óbito, idade, sexo, estado civil, local de ocorrência, causa de mortalidade, município de residência, ocupação e escolaridade. Apesar da enorme quantidade de informações, o banco de dados apresenta problemas sérios de preenchimento de algumas variáveis como educação, estado civil, ocupação, entre outras, que dificultam o seu uso. 
</p>
<p style="text-align: justify;">
Utilizou-se para a análise apenas as variáveis consideradas prioritárias pelo Ministério da Saúde, idade, sexo, estado cívil, escolaridade e causa de mortalidade, nas quais os valores não preenchidos foram retirados do estudo. A causa de mortalidade está codificada segundo a Classificação Internacional de Doenças através da CID10. 
</p>
<p style="text-align: justify;">
As descrições das codificações estão na tabela abaixo:
</p>
\begin{array}{c|c|c}
\hline
\textrm{Variáveis}             &\textrm{ Categorias} &\textrm{  Descrição} \\
\hline
            \textrm{Y}&  0&  \textrm{Morte registrada como causas distintas de homicídio}\\
                      &  1&  \textrm{Morte registrada como homicídio}\\
											\hline
       \textrm{S}     &  1*&  \textrm{Masculino}\\
                      &  2&  \textrm{Feminino}\\
											\hline
       \textrm{R}     &  1*&  \textrm{Raça/Cor Branca}\\
                      &  2&  \textrm{Raça/Cor Negra}\\
                      &  4&  \textrm{Raça/Cor Parda}\\
                      &  5&  \textrm{Raça/Cor Indígena}\\
											\hline
        \textrm{ESC}  &  1*&  \textrm{Nenhum estudo}\\
                      &  2&  \textrm{1 a 3 anos de estudo}\\
                      &  3&  \textrm{4 a 7 anos de estudo}\\
                      &  4&  \textrm{8 a 11 anos de estudo}\\
                      &  5&  \textrm{12 ou mais anos de estudo}\\
											\hline
\textrm{I}  & \textrm{Idade (Contínua)} &\textrm{15 a 17 anos} \\
\hline
\textrm{*Categorias de Referência}
\end{array}


<p style="text-align: justify;">
Como havia poucos indivíduos na categoria distinta de solteiro para a variável estado civil, foram considerados
somente indivíduos solteiros na análise. Não houve nenhum indivíduo de 15 a 17 anos caracterizado com a raça/cor amarela.
</p>
<p style="text-align: justify;">
Foram coletados os dados de 5.418 jovens de 15 a 17 anos que morreram no ano de 2013 no estado de Minas Gerais, para a análise 
de regressão logística foram retirados 62 indivíduos (aproximadamente 1,15% dos dados) por não terem todas as informações completas e por terem informações cuja
categoria era caracterizada como ``ignorado'' no banco de dados. Dessa forma, restaram 5356 indivíduos para análise. 
</p>

<p style="text-align: justify;">
A análise será feita com o objetivo de analisar a relação entre uma variável dependente e quatro outras variáveis independentes como mencionado na tabela anterior, por meio da teoria de modelos de regressão. Como a variável resposta é binária (0 ou 1), usa-se conceitos de modelos lineares generalizados considerando a distribuição binomial como componente aleatório do modelo. o componente sistemático é dado pela combinação linear das variáveis explicativas e para função de ligação considera-se como possível as funções: logit, probit, complemento log-log e cauchit.  
</p>

<p style="text-align: justify;">
Assim, temos:
</p>

\begin{eqnarray*}
  Y_i &\sim& Binomial (n, \pi_i)\\
  g(\pi_i) &=& \beta_{0} + \beta_{1}x_{1i} + \beta_{2}x_{2i} + \dots +
  \beta_{p}x_{pi}
\end{eqnarray*}


<p style="text-align: justify;">
Sendo $Y$ a variável resposta, $x_{1i}, x_{2i}, \dots, x_{ni}$ as i-ésimas realizações das respectivas variáveis explicativas $X_1, X_2, \dots, X_n$ e $g(\pi_i)$ e a função de ligação, funções citadas acima. Como houve indivíduos com o mesmo conjunto de covariáveis considera-se o número de repetições igual a $n$ para a distribuição de $Y_{i}.$
</p>

##Estatística Descritiva dos Dados

<p style="text-align: justify;">
No gráfico abaixo temos a proporção de pessoas assassinadas por idade, dos 10 aos 60 anos. Note que o número de homicídios aumenta até os 17 anos e a partir dai começa a diminuir lentamente, haja visto que a morte por assassinato dos 15 aos 17 anos é superior a morte causada por outras causas, como 
pode ser verificado no segundo gráfico. 
</p>

```{r fig1,echo=TRUE,anchor="Figura"}
dados2=read.table("Dados_Completos_a_partir_dos_dez.txt",header=TRUE)
attach(dados2)

par(mfrow=c(1,1))
a2=table(I,Y)
prop2=a2[,2]/(a2[,1]+a2[,2])
Idade2 <- seq(10, 60, 1)
plot(Idade2,prop2,ylab="Proporção", xlab="Idade", main="Proporção por idade de pessoas \n assassinadas no ano de 2013 em Minas Gerais \n em relação ao total de pessoas que morreram")
lines(Idade2,prop2)
title(sub="Figura 1")
rm(dados2)
```

<p style="text-align: justify;">
Os dados abaixo apresentam a quantidade de indíviduos em cada categoria das respectivas variáveis estudadas.
</p>

<!--Para referenciar a tabela summary do próximo chunk use o código abaixo-->
<!--`r figr("tab2", TRUE, type="table")`-->

```{r tab2, echo=TRUE,message=FALSE,anchor="tabela", results='asis'}
setwd("~/GitHub/webpage/fsbmat.github.io/blog_posts/17-09-2016")
dados=read.table("15_17.txt",header=TRUE)
attach(dados)
#S=sexo, R=Raça/cor, ESC=Escolaridade, I=Idade, Y=1: Morrer assassinado e 0: morrer de outra forma
dados=transform(R=factor(R),ESC=factor(ESC),S=factor(S),dados)
#head(dados)

#Estatística Descritiva dos dados
kable(summary(dados),format = "markdown",digits = 2, padding = 3)
```

<p style="text-align: justify;">
Na `r figr("fig2", TRUE, type="Figura")` e `r figr("fig3", TRUE, type="Figura")` podemos constatar o que se pode chamar de uma tragédia estadual, morrem mais jovens com idade entre 15 e 17 anos assassinados no estado de Minas Gerais do que devido a outras causas. 
</p>

```{r fig2,echo=TRUE,anchor="Figura"}
tb <- table(dados$Y)
names(tb)<- c("Outras causas", "Assasinados")
bp <- barplot(tb, beside = T, las = 1, xlab = 'discriminação das mortes',
              ylab = 'Frequência', , ylim = c(0, 4000), main="Quantidade de jovens com idades entre 15 e 17 anos \n que morreram em 2013 no Estado de Minas Gerais")
text(x = c(bp), y = c(tb), labels = tb, pos = 3)
title(sub="Figura 2")

```

```{r fig3,echo=TRUE,anchor="Figura"}
#Note que as mortes por assassinato superam as mortes por outras causas

bp=barplot(table(Y,I), beside=T, leg=c("Morte por outra causa", "Homicidío" ),
           args.legend = list(x = "topleft",bty = "n"),ylim=c(0, 2000), ylab="Quantidade", xlab="Idade", main="Quantidade de jovens com idades entre 15 e 17 anos \n que morreram em 2013 no Estado de Minas Gerais")
text(bp, table(Y,I)+100, table(Y,I))
title(sub="Figura 3")
```

<p style="text-align: justify;">
A `r figr("fig4", TRUE, type="Figura")` mostra o número de jovens de 15 a 17 anos, discriminados por sexo, que morreram por motivos distintos de homicídio e por homicídio. Note que o número de jovens, do sexo masculino, nesta faixa etária que morrem assassinados, é maior do que o número de jovens que morrem por outras causas. 
</p>

```{r fig4,echo=TRUE,anchor="Figura"}
bp=barplot(table(Y,S),ylim=c(0, 3500), beside=T,leg=c("Morte por outra causa", "Homicidío" ),
           ylab="Quantidade", xlab="Gênero",names.arg = c("masculino","feminino"), main="Quantidade de jovens com idades entre 15 e 17 anos \n que morreram em 2013 no Estado de Minas Gerais \n discriminados por Gênero")
text(bp, table(Y,S)+150, table(Y,S))
title(sub="Figura 4")
```


<p style="text-align: justify;">
A `r figr("fig5", TRUE, type="Figura")` mostra o número de jovens de 15 a 17 anos, discriminados por raça/cor, que morreram por motivos distintos de homicídio e por homicídio. Note que o número de jovens, de cor negra e/ou parda, nesta faixa etária que morrem assassinados, é maior do que o número de jovens que morrem por outras causas. 
</p>
```{r fig5,echo=TRUE,anchor="Figura"}
#barplot(table(Y,R))
bp=barplot(table(Y,R),args.legend = list(x = "topleft",bty = "n"), ylim=c(0, 2500), beside=T,leg=c("Morte por outra causa", "Homicidío" ),
           ylab="Quantidade", xlab="Raça/Cor",names.arg = c("Branco","Negro","Pardo","Indígena"), main="Quantidade de jovens com idades entre 15 e 17 anos \n que morreram em 2013 no Estado de Minas Gerais \n discriminados por Raça/Cor")
text(bp, table(Y,R)+150, table(Y,R))
title(sub="Figura 5")
```


<p style="text-align: justify;">
A grande maioria dos jovens de 15 a 17 anos que morreram assassinadas em Minas Gerais no ano de 2013 tinham somente de 1 a 7 anos de estudo, como mostra a `r figr("fig6", TRUE, type="Figura")`.
</p>

```{r fig6,echo=TRUE,anchor="Figura"}
bp=barplot(table(Y,ESC), args.legend = list(x = "topleft",bty = "n"), ylim=c(0, 2500), beside=T,leg=c("Morte por outra causa", "Homicidío" ),
           ylab="Quantidade", xlab="Escolaridade",names.arg = c("Nenhum","1 a 3","4 a 7","8 a 11","12 ou mais"), main="Quantidade de jovens com idades entre 15 e 17 anos \n que morreram em 2013 no Estado de Minas Gerais \n discriminados por escolaridade")
text(bp, table(Y,ESC)+150, table(Y,ESC))
title(sub="Figura 6")
```

<!--
<p style="text-align: justify;">
No box-plot seguinte é possível constatar que a mediana da proporção de mortes de jovens em relação ao tempo de escolaridade tem uma semelhança dos indivíduos de 1 a 3 anos de estudo com os indivíduos com nenhum ano de estudo, provavelmente, o parâmetro de ESC2 não será significativo.
</p>

```{r,echo=TRUE}
#A função aggregate() é usada para encontrar o número de sucessos e o número de fracassos para cada "cenário":
w <- aggregate(Y ~ S+R+ESC+I, data=dados,FUN=sum)
n <- aggregate(Y ~ S+R+ESC+I,data=dados,FUN=length)
success=w$Y; failure=n$Y
w.n <- data.frame(S=w$S,R=w$R,ESC=w$ESC,I=w$I, success=w$Y, failure=n$Y , proportion = round(w$Y/n$Y,6))
#head(w.n)
#Número de pessoas assassinadas por idade
#plot(w.n[,4],w.n[,5],ylab="Quantidade",xlab="Idade", main="Quantidade de pessoas #assassinadas por Idade \n em Minas Gerais no ano de 2013 \n a partir dos quinze #anos de idade")
```

```{r,echo=TRUE}
#Box-plot da Proporção de pessoas assassinadas por Escolaridade
plot(w.n[,3],w.n[,7],ylab="Proporção",xlab="Escolaridade", names=c("Nenhum","1 a 3","4 a 7","8 a 11","12 ou mais"), main="Box-plot das  pessoas assassinadas em Minas Gerais \n no ano de 2013 por Escolaridade")
```

Box-plot da Proporção de pessoas assassinadas em relação a Raça/Cor:

```{r,echo=TRUE}
#Box-plot da Proporção de pessoas assassinadas por Raça/Cor
plot(w.n[,2],w.n[,7],ylab="Proporção de assassinato",xlab="Raça/Cor",names=c("Branco","Negro","Pardo","Indígena"), main="Box-plot das pessoas assassinadas em Minas Gerais \n no ano de 2013 por Raça/Cor")
```

Box-plot da Proporção de pessoas assassinadas em relação ao Sexo:

```{r,echo=TRUE}
#Box-plot da Proporção de pessoas assassinadas por Sexo
bx=plot(w.n[,1],w.n[,7],ylab="Proporção",xlab="", names= c("masculino","feminino"), main="Box-plot das  pessoas assassinadas em Minas Gerais \n no ano de 2013 por Sexo")
```

-->

#Ajuste do Melhor Modelo de Regressão Logística e Seleção de Variáveis

<p style="text-align: justify;">
Após a descrição e exploração dos dados é necessário buscar a seleção de variáveis que melhor explicam a variável dependente, a seleção será realizada pelo algoritmo *stepwise* considerando como critério de seleção o AIC (Critério de Informação de Akaike), poderia ser usado também o método *forward* ou o método *backward*.
</p>

<p style="text-align: justify;">
Considerou-se como modelo completo o modelo aditivo com todos
os efeitos principais e todas as interações duplas somando ao todo 10 parâmetros. Os modelos com interações três a três e com a interação quatro a quatro tiveram problemas de convergência para o método *stepwise* e por isso não foram considerados.
</p>

```{r,echo=TRUE}
##Stepwise selection
step(glm(formula = Y ~ S+R+ESC+I+S*R+S*ESC+S*I+R*ESC+R*I+ESC*I, family=binomial(link=logit), data = dados), direction = "both")
step(glm(formula = Y ~ S+R+ESC+I+S*R+S*ESC+S*I+R*ESC+R*I+ESC*I, family=binomial(link=probit), data = dados), direction = "both")
step(glm(formula = Y ~ S+R+ESC+I+S*R+S*ESC+S*I+R*ESC+R*I+ESC*I, family=binomial(link=cloglog), data = dados), direction = "both")
step(glm(formula = Y ~ S+R+ESC+I+S*R+S*ESC+S*I+R*ESC+R*I+ESC*I, family=binomial(link=cauchit), data = dados), direction = "both")
```

<p style="text-align: justify;">
O algoritmo com diferentes funções de ligação resultou no mesmo conjunto de variáveis, são elas: idade do indivíduo, raça/cor, escolaridade e sexo. O resultado do algoritmo é coerente com os gráficos apresentados anteriormente, pois todas as variáveis diferem dentre suas categorias em relação a discriminação da morte. Portanto, no decorrer deste trabalho a análise seguirá com o modelo abaixo.
</p>

\begin{eqnarray}
    Y_i &\sim& Binomial (n, \widehat{\pi_i})\\
    g(\widehat{\pi_i}) &=& \widehat{\beta_{0}} +
    \widehat{\beta_{1}}sexo_{i} + \widehat{\beta_{2}}raça_{i}+\widehat{\beta_{3}}Escolaridade_{i}+\widehat{\beta_{4}}Idade_{i}
\end{eqnarray}

<p style="text-align: justify;">
Sendo as categorias determinadas conforme tabela 1 apresentada anteriormente.
</p>

Outras formas de escolha do melhor modelo são:

  -  Usando o pacote glmulti
 
```{r,echo=TRUE}
library (glmulti)
search.1.aicc<-glmulti(y=Y ~.,data=dados, fitfunction="glm",level=1,method="h",crit="aicc",
                       family=binomial(link="logit"))
print(search.1.aicc)
aa<-weightable(search.1.aicc)
cbind(model=aa[1:5,1],round(aa[1:5,2:3],digits=3))
```

Note que não houve diferença em relação ao modelo definido.

<p style="text-align: justify;">
Com os componentes aleatório e sistemático do modelo já definidos conforme
discussões anteriores, é necessário fazer a escolha da função de ligação. Dentre as funções de ligação definidas para uma variável resposta binária, faz-se-a um comparativo conforme medidas descritas nos gráficos e tabela
abaixo.
</p>

```{r,echo=TRUE}
source("misc-fun.R")
model.log <- glm(formula = Y ~ S+R+ESC+I,
                 family = binomial(link = "logit"), data = dados)
dev1<-model.log$null.deviance
dev2<-model.log$deviance
r2_log<-1-(dev2/dev1)
r2_log

model.prob <- glm(formula = Y ~ S+R+ESC+I,
                  family = binomial(link = "probit"), data = dados)
dev1<-model.prob$null.deviance
dev2<-model.prob$deviance
r2_prob<-1-(dev2/dev1)
r2_prob
model.clog <- glm(formula = Y ~ S+R+ESC+I,
                  family = binomial(link = "cloglog"), data = dados)
dev1<-model.clog$null.deviance
dev2<-model.clog$deviance
r2_clog<-1-(dev2/dev1)
r2_clog
model.cauc <- glm(formula = Y ~ S+R+ESC+I,
                  family = binomial(link = "cauchit"), data = dados)
dev1<-model.cauc$null.deviance
dev2<-model.cauc$deviance
r2_cauc<-1-(dev2/dev1)
r2_cauc


par(mfrow=c(1,4))
envelope(model.log)
title("Ligação Logit")
envelope(model.prob)
title("Ligação Probit")
envelope(model.clog)
title("Ligação Complemento Log-Log")
envelope(model.cauc)
title("Ligação Cauchit")
```

<p style="text-align: justify;">
Para verificar a qualidade do modelo ajustado, foi realizada a análise gráfica da curva ROC, como mostra as figuras abaixo. 
</p>

```{r fig7,echo=TRUE,anchor="Figura"}
library(pROC)
roc(model.log$y,model.log$fitted.values,plot=T,ci=T,identity=TRUE,print.auc=TRUE)
roc(model.prob$y,model.prob$fitted.values,plot=T,ci=T,identity=TRUE,print.auc=TRUE)
roc(model.clog$y,model.clog$fitted.values,plot=T,ci=T,identity=TRUE,print.auc=TRUE)
roc(model.cauc$y,model.cauc$fitted.values,plot=T,ci=T,identity=TRUE,print.auc=TRUE)
```

<p style="text-align: justify;">
O valor correspondente à área abaixo da curva ROC semelhante para todos os modelos, e de acordo com os níveis conhecidos indicam que o modelo detém uma capacidade de discriminação aceitável. 
</p>

\caption{Comparação dos Modelos com Diferentes \textit{Links}}
  \begin{array}{lccccc}
    \hline
\textrm{Ligação} & \textrm{gl} & \textrm{AIC}  & \textrm{Deviance} & \textrm{Area ROC} & \textrm{Pseudo R^2}  \\
    \hline
     \textrm{Logit         }& 5355 & 6764 &     6744 & 0.6802   & 0.0769 \\
     \textrm{Probit        }& 5355 & 6765 &     6745 & 0.6802   & 0.0768 \\
     \textrm{Comp. log-log }& 5355 & 6762 &     6742 & 0.6796   & 0.0772 \\
     \textrm{Cauchit       }& 5355 & 6761 &     6741 & 0.6802   & 0.0774 \\
    \hline
  \end{array}


<p style="text-align: justify;">
O teste de Hosmer-Lemeshow é um teste que avalia o modelo ajustado comparando as frequências observadas e as esperadas. O teste associa os dados as suas probabilidades estimadas da mais baixa a mais alta, então faz um teste qui-quadrado para determinar se as frequências observadas estão próximas das frequências esperadas. Já o teste de Pearson, é utilizado para fazer análise dos resíduos para modelos logísticos, trata-se de uma medida útil para avaliar o quão bem o modelo selecionado ajustou-se aos dados.
</p>
  
  As hipóteses testadas foram:
  
  -  Ho: O modelo é adequado
  -  H1: O modelo não é adequado


```{r,echo=TRUE}
library(ResourceSelection)
hoslem.test(model.log$y, fitted(model.log))
hoslem.test(model.prob$y, fitted(model.prob))
hoslem.test(model.clog$y, fitted(model.clog))
hoslem.test(model.cauc$y, fitted(model.cauc))
```

-  P-valor do teste qui-quadrado de Pearson:   
  
```{r,echo=TRUE}
#Resíduo de Pearson
rp=residuals(model.log,type="pearson")
1-pchisq(sum(rp^2),model.log$df.residu)
rp=residuals(model.prob,type="pearson")
1-pchisq(sum(rp^2),model.prob$df.residu)
rp=residuals(model.clog,type="pearson")
1-pchisq(sum(rp^2),model.clog$df.residu)
rp=residuals(model.cauc,type="pearson")
1-pchisq(sum(rp^2),model.cauc$df.residu)
```


<p style="text-align: justify;">
Os modelos especificados com diferentes funções de ligação
apresentaram um comportamento muito parecido. Com base nos gráficos
de resíduos simulados, não há problemas quanto a especificação do
modelo nas quatro diferentes funções de ligação propostas, todos os
gráficos apresentaram resíduos dentro dos intervalos simulados. Já com
base nas medidas de comparação exibidas na tabela, não nota-se desempenho distinto, em relação ao teste de *Hosmer-Lemeshow* somente o modelo de *Clog-log* não é adequado e de acordo com o resíduo de Pearson, todos são adequados, logo, em função da magnitude das medidas comparativas e pela vantagem interpretativa da especificação *logit*, dada em função de razão de chances, esta foi definida no modelo proposto.
</p>

#Modelo ajustado

Com as análises realizadas, o modelo é definido da seguinte forma:

\begin{equation*}
  \begin{gathered}
  Y_i &\sim& Binomial (n, \widehat{\pi_i})\\
g(\widehat{\pi_i}) &=& \widehat{\beta_{0}} +
    \widehat{\beta_{1}}sexo_{i} + \widehat{\beta_{2}}raça_{i}+\widehat{\beta_{3}}Escolaridade_{i}+\widehat{\beta_{4}}Idade_{i}
  \end{gathered}
\end{equation*}

<p style="text-align: justify;">
A saída do R abaixo apresenta o conjunto de variáveis que compõem o modelo ajustado junto com os valores estimados dos coeficientes do modelo, o erro padrão dos coeficientes, os  quantis Z da  distribuição  normal  padrão e o p-valor de todos os parâmetros:
</p>

```{r,echo=TRUE}
bestfit<- glm(formula = Y ~ S+R+ESC+I,
                 family = binomial(link = "logit"), data = dados)
summary(bestfit)
```

<p style="text-align: justify;">
As categorias ESC2 e ESC3 foram não significativas, neste caso foi realizado o agrupamento das duas e avaliado um novo ajuste com a covariável escolaridade com
somente três categorias, porém a categoria nova permaneceu não significativa, dessa forma, preferiu-se manter a covariável com quatro categorias, uma vez que não houve alteração na significância dos parâmetros.
</p>


#Análise de Diagnóstico
<p style="text-align: justify;">
Para subsidiar a avaliação da qualidade do modelo, a análise de diagnóstico verificará a adequação da distribuição proposta, da função de ligação, e do preditor linear. Ou seja, do modelo de regressão ajustado aos dados.
</p>
```{r,echo=TRUE}
#Com relação a especificação das covariáveis no modelo podemos observar
#na figura que não há grandes evidências de má especificação das
#covariáveis no modelo, mesmo sendo observada a assimetria dos
#resíduos. Note que a interpretação dos gráficos de diagnóstico é mais
#flexível nestes casos, pois a limitação da variável resposta (suporte 0
#ou 1) interfere na interpretação gráfica.


## Preditor Linear
#a <- car::residualPlots(bestfit, layout=c(1,3))

```
<p style="text-align: justify;">
Abaixo são apresentados 3 gráficos que auxiliam na
identificação de possíveis fuga de suposições do modelo. No caso
apresentado, não temos evidências gráficas para suspeitar de nenhuma
suposição não atendida. No gráfico 1 a magnitude dos resíduos ultrapassa 
2 somente para alguns resíduos. No segundo gráfico representando o resíduo
vs. valores ajustados, temos uma disposição aparentemente centrada em
zero, lembre-se que a natureza da variável resposta dificulta
a interpretação. No terceiro e último gráfico deste figura, (c), temos o
gráfico quantil-quantil com envelope simulado, onde resíduos dispostos
dentro das bandas de confiança representam adequação dos dados ao modelo
proposto.
</p>

```{r,echo=TRUE}
## Pressuposições
diag.binom(bestfit)

```

<p style="text-align: justify;">
Como entre as covariáveis, somente a idade é continua, porém com três valores distintos somente, 15, 16 e 17 anos, não foi verificado a existência de pontos influentes, pois caso, um ponto seja influente, vários também como mesma discriminação será.
</p>
#Resultados

<p style="text-align: justify;">
Com o modelo especificado e avaliado podemos realizar predições e
interpretações. Utilizando as estimativas dos parâmetros, podemos encontrar os valores da *Odds Ratio* do modelo e os respectivos intervalos de confiança dos parâmetros do modelo. As categorias de referência foram, sexo masculino, Raça/Cor branca e nível de escolaridade nenhum estudo.
</p>


\begin{array}{ccccc}
  \hline
 \textrm{Categorias }& \textrm{Parâmetros }& \textrm{OR }& 2.5 \% & 97.5 \% \\ 
  \hline
\textrm{(Intercepto)}& -3.54 & 0.03 & -4.85 & -2.23 \\ 
\textrm{  S2        }& -0.71 & 0.49 & -0.89 & -0.54 \\ 
\textrm{  R2        }& 0.64 & 1.90 & 0.41 & 0.89 \\ 
\textrm{  R4        }& 0.54 & 1.72 & 0.41 & 0.67 \\ 
\textrm{  R5        }& -1.39 & 0.25 & -2.63 & -0.40 \\ 
\textrm{  ESC2      }& 0.33 & 1.39 & -0.22 & 0.86 \\ 
\textrm{  ESC3      }& 0.10 & 1.10 & -0.44 & 0.61 \\ 
\textrm{  ESC4      }& -0.87 & 0.42 & -1.42 & -0.35 \\ 
\textrm{  ESC5      }& -2.14 & 0.12 & -3.68 & -0.92 \\ 
\textrm{  I         }& 0.23 & 1.25 & 0.15 & 0.30 \\ 
   \hline
\end{array}


<p style="text-align: justify;">
Após o ajuste do modelo, pode-se usá-lo para estimar a probabilidade de um indivíduo que morreu, ter sido assassinado, a partir de:
</p>
\begin{eqnarray}
\hat{\pi} = \frac{\exp(-3.54-0.72S2+0.64R2+\cdots-0.87ESC4-2.14ESC5+0.23I)}{1+exp(-3.54-0.72S2+0.64R2+\cdots-0.87ESC4-2.14ESC5+0.23I)},
\end{eqnarray}

<p style="text-align: justify;">
Na tabela abaixo apresenta-se a probabilidade de um jovem que morreu, ter sido assassinado, dado algumas características. Note que, dado que está morto, um jovem de 17 anos, solteiro, do sexo masculino, de cor negra e com nenhuma escolaridade possui 72,19% de probabilidade de ter morrido assassinado.
</p>
\begin{array}{ccccc}
\hline
\textrm{ Sexo}     &\textrm{ Raça/Cor}&\textrm{ Escolaridade}    &\textrm{ Idade}  & \textrm{Probabilidade} \\
\hline
\textrm{Masculino }&\textrm{ Branca   }&\textrm{ Nenhuma         }&   17   &    0,58      \\
\textrm{ Masculino}&\textrm{ Negra    }&\textrm{ Nenhum          }&   17   &    0,72     \\
\textrm{ Masculino}&\textrm{ Negra    }&\textrm{ 12 ou mais anos }&   17   &    0,23     \\
\textrm{ Feminina }&\textrm{ Branca   }&\textrm{ 8 a 11 anos     }&   16   &    0,18      \\
\textrm{ Feminina }&\textrm{ Branca   }&\textrm{ 8 a 11 anos     }&   17   &    0,22      \\
\textrm{ Feminina }&\textrm{ Parda    }&\textrm{ 12 ou mais anos }&   17   &    0,12      \\
\hline
\end{array}

Pode-se verificar ainda que: 

  -  A chance de um indivíduo negro ser assassinado é 90% maior que a chance de um indivíduo branco;
  -  A chance de um indivíduo pardo ser assassinado é 72% maior que a chance de um indivíduo branco;
  -  A chance de um indivíduo indígena ser assassinado é 75% menor que a chance de um indivíduo branco;
  -  A chance de um indivíduo que tem de 8 a 11 anos de estudo ser assassinado é 58% menor que a chance de um indivíduo com nenhum estudo;
  -  A chance de um indivíduo que tem 12 ou mais anos de estudo ser assassinado é 88% menor que a chance de um indivíduo com nenhum estudo;
  -  A chance de um indivíduo do sexo feminino ser assassinado é 52% menor que a chance de um indivíduo do sexo masculino;
  -  A mudança de uma unidade na idade altera em 25% o logito do modelo. 

#Exemplo de poster deste trabalho em PDF e tex

  - Poster em pdf 

[clique aqui](https://github.com/fsbmat/fsbmat.github.io/blob/master/blog_posts/17-09-2016/MgEst_Poster.pdf)

[clique aqui](https://rawgit.com/fsbmat/fsbmat.github.io/master/blog_posts/17-09-2016/MgEst_Poster.pdf)

  - Poster em tex 

[clique aqui](https://github.com/fsbmat/fsbmat.github.io/blob/master/blog_posts/17-09-2016/MgEst_Poster.tex)

#Referências
